【裁判字號】    89,易,1995
【裁判日期】    900404
【裁判案由】    偽造文書
【裁判全文】
臺灣臺南地方法院刑事判決                        八十九年度易字第一九九五號
    公  訴  人  臺灣台南地方法院檢察署檢察官
    被      告  庚○○
    選任辯護人  陳昆和
右列被告因偽造文書案件，經檢察官提起公訴（八十九年度營偵字第七五八號），本
院判決如左：
    主  文
庚○○無罪。
    理  由
一、公訴意旨略以：被告庚○○係第一商業銀行佳里分行學甲辦事處（下稱一銀學甲
    辦事處）之辦事員，為從事辦理銀行業務之人，明知於民國八十七年八月十七日
    ，前來該辦事處申請支票開戶之人係己○○，並非丙○○○本人，然卻在其業務
    上所製作之支票存款開戶申請及往來約定書之「本人親簽核對人」欄蓋其印章，
    做不實之登載，表示經其核對結果，開戶申請人及立約定書之人確係丙○○○無
    訛，並呈請其主管核准開戶，足生損害於一銀學甲辦事處，對支票開戶管理之正
    確性。因認被告涉有刑法第二百一十六條行使同法第二百十五條之業務上登載不
    實文書罪嫌等語。
二、按犯罪事實應依證據認定之，無證據不得推定其犯罪事實，刑事訴訟法第一百五
    十四條定有明文。又認定不利於被告之事實，須依積極證據，茍積極證據不足為
    不利於被告事實之認定時，即應為有利於被告之認定，更不必有何有利之證據，
    最高法院三十年上字第八一六號著有判例。
三、本件公訴人認被告涉有行使業務上登載不實文書罪嫌，無非以上揭事實，有證人
    己○○及乙○○之證述明確，及一銀學甲辦事處簡便行文表一紙資為依據。
四、訊據被告堅決否認有右揭犯行，辯稱：伊當時有核對己○○與其所提出的身分證
    資料，且有詢問，當初甲○○介紹的時候是說乙○○與己○○是夫妻，可能有疏
    失，才沒有核對出己○○並非郭林秀玉本人來等語。
五、經查：據證人甲○○於本院審理時具結證稱：乙○○跟伊說因為銀行支票不讓其
    用，會刁難其，伊向乙○○說第一銀行我有熟悉，就介紹乙○○去一銀學甲辦事
    處申請開立支票帳戶，後來伊就帶乙○○去銀行，己○○也有一起去，到了一銀
    學甲辦事處伊就介紹乙○○及己○○給被告認識，並說己○○是乙○○太太，沒
    說叫什麼名字，之後己○○、乙○○如何辦理開戶手續伊不知情；當時伊有跟被
    告說審查看看可不可以用乙○○的名義開戶，伊和乙○○、己○○一起進去一銀
    學甲辦事處，三人同時在一銀學甲辦事處裡面，也是同時離開該辦事處，伊認識
    乙○○已四、五年等語（見本院八十九年十月十二日訊問筆錄），足見八十八年
    八月十七日，證人甲○○、乙○○、己○○確為辦理開立新支票存款帳戶而進到
    一銀學甲辦事處，證人甲○○並引介證人乙○○、己○○給被告認識。又證人丙○○○到庭具結證稱：「我和乙○○是夫妻，己○○是我先生的同居人，我們三
    人住在一起已經有十多年了。我先生是做水果買賣生意，是擺攤位而已，己○○
    幫我先生做生意，甲○○是我先生跟己○○的朋友，我先生去第一銀行佳里分行
    學甲辦事處開戶的事，我有同意，他有告訴我，我並且交給他我的印章和身分證
    讓他去開戶，後來有一天我先生跟我說要載我去申請支票，我在等他，可是後來
    卻沒有載我去，事後我問，才知道甲○○跟他說不用，因為他跟銀行的人有熟，
    讓他辦就可以。我先生申請回來以後也有跟我說，我問這樣可以嗎，他說甲○○
    說可以。本案的情況我也不清楚。」（見本院八十九年九月二十一日訊問筆錄）
    ；證人己○○亦在本院具結證稱：「原本乙○○在中小企銀有開立支票戶，但因
    我們與甲○○有資金往來，甲○○就跟我與乙○○說希望在第一銀行開立一個支
    票戶，以利往來，乙○○就答應，甲○○又說他與第一銀行的人有熟，乙○○又
    說那就辦理我的名義，但因我說戶籍還設在台南市不在台南縣，甲○○說那不行
    ，乙○○就說他要回去問丙○○○，可不可以用他的名義，後來乙○○回去問丙○○○得到他的同意後，隔幾天我們三人又在那裡時，乙○○說丙○○○已經同
    意，甲○○就說那你拿他的身分證、印章來看可不可以辦理，我們將乙○○及丙○○○身分證交給甲○○，隔幾天他說可以辦理，因為丙○○○沒有不良紀錄，
    要去辦理時，我說要去載丙○○○來辦理，甲○○說不用了，因為銀行他有熟，
    我們就一起去銀行，‧‧‧，甲○○就跟行員說他要辦理開戶拿單給他寫一寫，
    我並沒有說我就是丙○○○，填好以後，行員就把單子拿走了，也沒有問什麼，
    至於甲○○有沒有跟行員說我就是丙○○○這部分，我則沒有聽到，開戶當天是
    否被告辦理我忘記了，辦好後我就離開了，‧‧‧。」（見本院八十九年十月十
    二日訊問筆錄）；證人乙○○亦於本院具結證稱：當時己○○有向甲○○借錢，
    甲○○就叫我們拿丙○○○的身分證、印章去一銀學甲辦事處開支票戶，因為甲○○說我的信用不好，且己○○的戶籍在台南市，叫我拿丙○○○的身分證、印
    章去辦理開戶，他可以幫忙，他在一銀學甲辦事處有熟人，我就拿丙○○○的身
    分證、印章與己○○、甲○○一起去一銀學甲辦事處辦理開戶，‧‧‧是己○○
    進去辦理的，我與被告是在案發之後才見到面，我記得開戶只有一次。甲○○知
    道己○○就叫做己○○，伊的太太是丙○○○等語（見本院八十九年十月十二日
    訊問筆錄），益見甲○○明知己○○並非丙○○○，猶攜乙○○及假冒丙○○○
    之己○○，持丙○○○身分證、印章等證件蒙混，欺瞞被告以丙○○○名義開立
    支票存款帳戶（此部分另函檢察官偵查）。又第一商業銀開立支票存款帳戶之流
    程原則上先開立活期儲蓄存款，經一段時間徵信後，才同意客戶開立支票存款帳
    戶，且開立活期儲蓄存款，客戶需帶著本人的身分證、印章來銀行櫃台辦理，印
    鑑卡由客戶蓋，經承辦人員核對身分證是否本人，若不是本人則不可以辦理，行
    員會詢問客戶是否就是本人等情，業據證人即一銀學甲辦事處職員丁○○到庭證
    述在卷（見本院八十九年十一月二日訊問筆錄）；另證人即一銀學甲辦事處出納
    室主任戊○○亦到庭證稱：開立支票存款帳戶及活期儲蓄存款帳戶手續均是本人
    帶著身分證、印章來辦理，承辦人員會問是否客戶本人親自辦理，並核對身分證
    上照片、年籍等資料，即使帶著委任狀非本人也不能辦理，支票帳戶開戶的手續
    和活期儲蓄存款帳戶的開戶業務是互相獨立分開的，因此客戶如果二個帳戶印章
    要用不同一個也可以，如要用同一個，也必須蓋一份新的印鑑卡，如果有必要時
    ，也會拿之前活期儲蓄存款帳戶的印鑑卡來核對，本件己○○持丙○○○身分證
    、印章前來開立支票存款帳戶時伊當時是出納主任，坐在櫃台的位子，伊因當時
    被告有拿丙○○○的活儲、甲存印鑑卡交給伊核對，伊聽到被告問己○○說有無
    拿身分證來，並問是否為妳本人，並問旁邊的男生說這是你太太嗎，對方都說是
    ，當時丁○○也在旁邊，問完之後被告就將印鑑卡拿給伊核對等語（見本院八十
    九年十一月二日訊問筆錄），可見被告當時確有詢問己○○是否即是丙○○○本
    人及調出丙○○○之活期儲蓄存款帳印鑑卡核對之事實，是其所辯，曾就本件作
    過徵信及詢問己○○是否即是丙○○○等情，尚屬可信。又一銀學甲辦事處於八
    十七年八月六日，有丙○○○所開立之活期儲蓄存款帳戶乙情，亦有該辦事處第
    四八一八一九號印鑑卡一紙在卷可稽，從證人丙○○○證稱未曾親自到一銀學甲
    辦事處開立帳戶等情以觀，該帳戶應係己○○為開立支票存款帳戶而於一星期前
    即假冒丙○○○名義先開立活期存款帳戶，以資一銀學甲辦事處徵信，故證人己○○所稱：僅於八十七年八月十七日係第一次去第一銀行云云，顯與事實不符。
    本件被告既依規定對前來開戶之客戶作徵信，並核對其身分證、詢其是否本人，
    並核對前留印鑑卡，縱未能核對出冒名開戶情事，雖有過失，但尚難據此，即認
    其有業務上登載不實文書之故意。綜上所述，本件依調查所得證據尚不足以證明
    被告確有公訴人所指之偽造文書之犯行，此外復查無其他積極證據足資證明被告
    有右述犯行，揆諸首開說明，犯罪尚屬不能證明，應為被告無罪之諭知。至於證
    人己○○證稱：乙○○未進入第一銀行，及僅伊八十七年八月十七日第一次進入
    第一銀行云云，證人乙○○證稱：伊未進入第一銀行云云；證人甲○○證稱：伊
    不認識丙○○○、誤以為己○○即是丙○○○云云，雖均與事實不符，但無阻本
    件事實真象之發現，附此敘明。據上論斷，應依刑事訴訟法第三百零一條第一項
    ，判決如主文。本件經檢察官羅瑞昌到庭執行職務。
中      華      民      國      九十      年      四      月      四    日
                              臺灣臺南地方法院刑事第一庭
                                  法  官  謝瑞龍
右正本證明與原本無異。
如不服本判決，應於判決送達後十日內向本院提出上訴狀( 應附繕本 )。
                                  書記官  劉岳文
中      華      民      國      九十      年      四      月      四    日


司法院資訊處製作；財團法人民間司法改革基金會備份。
